【裁判字號】    89,重上,230
【裁判日期】    900914
【裁判案由】    履行契約
【裁判全文】
臺灣高等法院民事判決  八十九年度重上字第二三○號
    上  訴  人  丁○○
    被 上訴 人  甲○○
                丙○○
                乙○○
右當事人間請求履行契約事件，上訴人對於中華民國八十九年一月三十一日臺灣士林
地方法院八十八年度重訴字第一三三號第一審判決提起上訴，本院判決如左：
    主    文
上訴駁回。
第二審訴訟費用由上訴人負擔。
    事實及理由
一、上訴人起訴主張：被上訴人等之父邱再來於民國（下同）七十八年十一月十四日
    代理邱金聲（即被上訴人等之祖父），將邱金聲所有而信託登記於宋西川名下之
    台北市○○區○○段四小段三一七之一地號土地（下稱系爭土地）售予邱景煌與
    梁士颿，事後由邱景煌委託梁士颿再將系爭土地售予伊。伊支付價款新台幣（下
    同）一千萬元後，於辦理過戶途中，因系爭土地登記名義人宋西川積欠政府稅捐
    無力繳納，致系爭土地被政府拍賣，由訴外人張耀囍拍得而無法過戶，邱再來自
    知理虧，乃於八十年十二月間立據予伊，承諾願償還伊前付之價金一千萬元。惟
    邱再來於履行上開承諾前，即不幸於八十一年二月二十日亡故，而被上訴人等為
    其法定繼承人，依法就上開承諾負連帶履行之責，爰請求被上訴人等應連帶給付
    伊一千萬元及自八十八年四月十六日起至清償日止，按年息百分之五計算之利息
    ，並願供擔保聲請宣告假執行。
二、被上訴人則以：邱金聲從未授權邱再來代理其與邱景煌、梁士颿為任何土地買賣
    行為，邱再來係屬無權代理；邱金聲亦未曾將任何土地信託登記予宋西川名下；
    上訴人所主張上情，業經確定判決所不採信。上訴人所繳納之價金一千萬元係交
    付梁士颿，與邱再來無關，邱再來不可能於八十年十二月間立據承諾願償還上訴
    人價金一千萬元。上訴人所提之承諾書，並非邱再來所書寫及親自簽章。且承諾
    書中所載承諾返還之價金一千萬元，係附帶以：「如將來梁士飄（邱景煌）請求
    邱金聲返還價金時，該一千萬元範圍內應由上訴人請求梁士飄返還價金中抵付」
    為其條件，而邱景煌已另案向邱金聲請求返還價金一千萬元，該案目前仍繫屬於
    最高法院。故依該條件，上訴人應於請求梁士颿返還價金中抵付之，而梁士颿應
    給付上訴人一千萬元價金本息業經台灣台北地方法院八十一年度重訴字第一二五
    號判決確定，上訴人自不得再向被上訴人提起本件訴訟等語，資為抗辯。
三、原判決駁回上訴人之訴及假執行之聲請，上訴人不服，提起上訴，上訴人聲明為
    ：(一)原判決廢棄，被上訴人應連帶給付上訴人一千萬元正及自八十八年四月十六
    日起至清償日止按年息百分之五計算之利息。(二)願供擔保，請准宣告假執行。被
    上訴人等答辯聲明為：(一)上訴駁回。(二)如受不利判決，願供擔保請准宣告免為假
    執行。
四、本件經依民事訴訟法第四百六十三條準用同法第二百七十條之一第一項第三款規
    定，整理並協議簡化爭點及不爭執點後，兩造同意僅就言詞辯論時所陳述之事實
    及主張之法律關係為論斷（見本院卷(二)第九九頁）。查，上訴人於原審以被上訴
    人等與邱陳金妹、邱月嬌、邱月鳳、邱月梅共七人，係邱再來之繼承人，請求渠
    等應連帶履行契約，嗣因邱陳金妹、邱月嬌、邱月鳳、邱月梅等四人已依法拋棄
    繼承，有被上訴人等所提台灣士林地方法院准予備查之通知三份可證（見原審卷
    第九七至九九頁），上訴人遂於八十八年八月三日具狀撤回上開四人之起訴（見
    原審卷第一一八頁），是上訴人主張被上訴人等為邱再來之繼承人，應繼承其債
    務，應無疑義。另查，訴外人邱景煌與邱金聲曾於七十八年十一月十四日簽訂不
    動產買賣契約書，由邱景煌向邱金聲之代理人邱再來買受系爭土地；惟邱金聲於
    同年十二月二十日卻將系爭土地移轉登記為訴外人宋西川所有，嗣因宋西川欠稅
    ，系爭土地經法院拍賣予訴外人張耀囍，邱景煌乃依給付不能之法律關係，起訴
    請求邱金聲、宋西川連帶返還已付價金八百萬元，經臺灣臺北地方法院士林分院
    八十一年重訴字第三四號判決邱金聲與宋西川二人應連帶給付，宋西川並未上訴
    而告確定，邱金聲則提上訴，經本院八十六年度重上更(二)字第一二四判決及最高
    法院八十八年度台上字第一六九五號判決上訴駁回，並應由被上訴人等與邱金聲
    其餘繼承人邱繼智等共九人繼受邱金聲之債務，而負給付義務（按邱金聲於八十
    三年九月十五日死亡，由其繼承人即被上訴人等與其他六人承受訴訟），此部分
    亦告確定（見原審卷第六七頁至九六頁、本院卷(一)三一頁至三五頁）。另上訴人
    於七十九年五月十九日，與訴外人梁士颿簽約買受系爭土地，並由上訴人給付梁
    士颿一千萬元價金，惟因系爭土地業經由訴外人張耀囍拍得，上訴人乃依給付不
    能及不當得利之法律關係，起訴請求梁士颿、邱景煌、邱金聲及宋西川連帶給付
    伊一千萬元，嗣經臺灣臺北地方法院八十一年度重訴字第一二五號判決判命梁士
    颿應單獨給付，而駁回上訴人其餘之訴，上訴人及梁士颿不服，分別提起上訴，
    經本院八十五年度重上更(二)字第七四號及最高法院八十七年度台上字第九九六號
    判決駁回其等上訴，而告確定，有被上訴人等提出之上開判決影本附卷可稽（見
    原審卷第四一頁至六四頁）。本件上訴人主張邱再來於八十年十二月間立據予伊
    ，承諾願償還伊付與梁士颿之價金一千萬元，而邱再來於履行上開承諾前，即不
    幸於八十一年二月二十日亡故，被上訴人等為其法定繼承人，依法就上開承諾負
    連帶履行之責，爰請求被上訴人等應連帶給付；被上訴人等則否認承諾書為真正
    。是以，本件首應審究厥為：
    (一)系爭承諾書（見原審卷第十三頁）是否為邱再來所簽立？簽立當時邱再來是否
      意識不清？
    (二)上訴人可否依據系爭承諾書請求被上訴人等給付？
五、關於系爭承諾書是否為邱再來所簽立？簽立當時邱再來是否意識不清？茲論述之
    ：
  (一)按當事人主張有利於己之事實者，就其事實有舉證之責任，民事訴訟法第二百七
    十七條定有明文。次按私文書應由舉證人證其真正，但他造於其真正無爭執者，
    不在此限，同法第三百五十七條亦有明文。而對私文書之真正，如他造當事人有
    爭執者，則舉證人應負證其真正之責（最高法院四十七年度台上字第一七八四號
    判例、八十五年台上字第一八三七號判決參照）。查，本件上訴人依被上訴人等
    之被繼承人邱再來所書立之承諾書，請求被上訴人等連帶給付一千萬元，被上訴
    人等對承諾書之真正有爭執，上訴人對該文書之真正自負有舉證之責，合先敘明
    。
  (二)查，邱再來曾於七十八年十二月五日申請印鑑登記，其上留存邱再來之簽名及印
    鑑，有卷附印鑑登記申請書及印鑑證明申請書可稽（參見原審卷第一四五頁），
    而上訴人主張系爭承諾書則於八十年十二月間由邱再來所書立（參見原審卷第十
    三頁背面），原審將此二文件送請憲兵司令部刑事鑑識中心鑑定，該中心按特徵
    歸納比對法及投影法比對法認「送鑑承諾書與印鑑登記申請書、印鑑證明申請書
    上『邱再來』簽名字跡間之書寫個性、慣性及特徵均不相符。送鑑承諾書與印鑑
    證明申請書上『邱再來』印文不相符」，有該中心八十八年十二月二日綱得字
    第一六五九０號鑑驗通知書附卷可按（參見原審卷第一五六頁）。上訴人辯稱前
    開鑑識中心對據以鑑定之印鑑登記申請書及印鑑申請書上邱再來之簽名是否係為
    本人簽署，未經確認，即片面否認真正，不無疑義；又該印鑑登記申請書係七十
    八年所書立，而本件邱再來簽署之承諾書係八十年十二月，事隔二年，邱再來身
    體變化不可同日而語（邱再來當時確因病住院，但無精神錯亂），因此鑑定機關
    未將時間、身體狀況一併考量，顯有不當等語。但查，申請印鑑登記應由當事人
    填具印鑑登記申請書及印鑑條各一份親自辦理。印鑑登記辦法第五條定有明文。
    足證上該送請鑑定之印鑑登記申請書及印鑑申請書上邱再來之簽名是其本人所為
    ，上訴人上開質疑要屬無據。且揆諸前揭判例意旨，上訴人若主張上開印鑑登記
    申請書及印鑑申請書上邱再來之簽名非其本人所為，應由上訴人負舉證之責，殊
    無因上訴人對鑑識中心鑑定結果不能苟同，即認定鑑定結果尚有疑義；至上訴人
    主張鑑定機關未考量送鑑定之印鑑登記申請書及承諾書係邱再來不同時間及身體
    狀況所為一節，上訴人並未舉證邱再來身體狀況有何變化，致上開送鑑之資料經
    鑑定結果不符，自難推翻上開鑑定之意見，是上訴人此項質疑，殊難採據。另上
    訴人主張被上訴人與訴外人邱景煌另案訴訟（指士林地方法院八十一年度重訴字
    第三四號案）時，曾提出邱再來代理邱金聲簽署之契約書送請鑑定，被上訴人藉
    詞拒絕提出云云；惟查原審固曾命被上訴人等提出邱再來代理邱金聲與邱金煌所
    簽訂之買賣契約書正本供鑑定，然被上訴人陳稱：「找不到正本」等語（見原審
    卷第一二八頁第二行），並非如上訴人所稱被上訴人等拒絕提出，且按被上訴人
    等係訴外人邱金聲之孫、邱再來之子，其等均非系爭土地買賣契約之當事人，況
    時隔十餘年，實難認定被上訴人等係無正當理由不從提出該文書。且上訴人主張
    之邱再來代理邱金聲與邱景煌所簽訂之不動產買賣契約係七十八年十一月十四日
    所簽立，與原審送請鑑定之七十八年十二月五日印鑑登記申請書及印鑑證明申請
    書之日期相近，上訴人尚質疑與八十年十二月間所書立之承諾書時間因素，已如
    前述，則依上訴人之論理邏輯，縱被上訴人提出該七十八年十一月十四日所簽立
    之不動產買賣契約書，亦必因時間因素，而與系爭承諾書之簽署不符甚明。從而
    參諸民事訴訟法第三百四十五條第一項規定之意旨，被上訴人等雖未提出上訴人
    主張之該不動產買賣契約書正本，法院僅得審酌情形，認上訴人關於該不動產買
    賣契約書之主張或依該文書應證之事實為真實，仍難遽以推斷該不動產買賣契約
    書上邱再來之簽名與系爭承諾書上之簽名為同一人所為，要無疑義。是上訴人此
    項主張，委由足取。此外，上訴人對承諾書上之簽名及印章確係邱再來本人所為
    乙節，無法另行舉證以明，即難認該承諾書為真正。
  (三)次查，被上訴人等抗辯邱再來因罹患「躁動性譫妄症多年」，意識不清，於八十
    年十二月初即已住進台灣大學附屬醫院，且自同年月三日起多次手術治療，經診
    斷為「兩側下肢癱瘓、全身性脫屑性皮膚炎、左側臀部褥瘡、肺炎合併敗血症及
    躁動性譫妄」等病症，不可能於八十年十二月間書立承諾書，向上訴人承諾償還
    上訴人價金，並提出台大醫院診斷證明書及死亡診斷書各一紙為證（見原審卷第
    六五頁背面、第六六頁）；上訴人則主張邱再來當時固因病住院，但無任何精神
    錯亂情事。經本院函詢臺灣大學附屬醫院邱再來病情，固據復：「經查病歷紀錄
    ，邱再來曾於八十年十二月三日至八十一年二月二十日住於本院外科病房，其住
    院時意識清楚，住院期間曾分別於八十一年一月十五日及二月十三日照會本院精
    神科醫師，經診斷為譟動性譫妄，其症狀包括意識混亂、躁動、言不對題及人、
    時、地不清等；此譫妄症狀約自八十一年一月十日開刀後開始，但由病歷紀錄無
    法推知其於何時結束」等情（見本院卷(二)第四八頁），可徵邱再來雖於上訴人主
    張書立承諾書之八十年十二月間意識清楚，惟仍難執此項資料，資為邱再來曾書
    立系爭承諾書之有利證據自明。此外，上訴人既未能舉出其他證據證明承諾書上
    之「邱再來」印文及簽名字跡為邱再來本人所為，自難認定該承諾書為真正。
六、關於上訴人可否依據系爭承諾書請求被上訴人等給付？
  (一)被上訴人等主張縱邱再來曾書立系爭承諾書予上訴人，但該承諾書中所承諾償還
    之價金乃附帶「如將來梁士飄（邱景煌）請求邱金聲返還價金時，該一千萬元範
    圍內應由丁○○請求梁士飄返還價金中抵付」之條件，因邱景煌已另案向邱金聲
    起訴請求返還價金八百萬元，已告勝訴確定，並執該確定判決為執行名義，向士
    林地方法院聲請對被上訴人等及其他繼承人之財產強制執行，而上訴人亦已取得
    對梁士颿一千萬元之確定執行名義，故上該條件已成就，邱再來已無給付之義務
    等語。
  (二)查，系爭承諾書明載「邱金聲所有台北市○○區○○段四小段三一七之一地號土
    地，信託登記宋西川名義，因出售過戶，發生土地稅罰款七百二十二萬多元，致
    遭法院查封拍賣，而無法由梁士飄（宋西川）過戶予台端，現土地已拍賣，得款
    貳仟伍佰貳拾萬元，扣除罰款後之餘額，本人同意還台端所付梁士飄之價金新台
    幣壹仟萬元，以償還台端之價金，其餘賠償由台端逕向梁士飄先生求償。如將來
    梁士飄（邱景煌）請求邱金聲返還價金時，該壹仟萬元範圍內應由丁○○請求梁
    士飄返還價金中抵付。恐口無憑，特立此承諾書為證」；但按邱景煌向邱金聲買
    受系爭不動產所已付之價金僅八百萬元，已如前述；而上訴人向梁士颿買受系爭
    不動產所已付之價金則為一千萬元，邱再來與上訴人之間並無買賣契約關係；且
    若邱再來如上訴人主張因自知理虧而願返還上訴人價金，當亦僅返還八百萬元即
    足，豈有返還上訴人一千萬元之理；更無邱景煌請求邱金聲返還價金時，再抵付
    之問題甚明。此外，上訴人係向「梁士颿」買受系爭不動產，而系爭承諾書則書
    為「梁士飄」，尤佐證邱再來對於系爭不動產相關當事人並非有嚴謹之認識，衡
    之常情，實難認定系爭承諾書為真正。
七、綜合上述，上訴人主張依系爭承諾書及繼承人之法律關係，請求被上訴人等連帶
    給付一千萬元，因無法證明承諾書係邱再來所書立，且承諾書所載內容與常情有
    違，已如前述，其請求要屬無據，原審判決駁回上訴人之請求，核無不合。上訴
    人上訴意旨指摘原判決不當，求予廢棄改判，為無理由，應予駁回。
八、本件為判決基礎之事證已臻明確，上訴人另聲請將承諾書及印鑑登記申請書、印
    鑑證明申請書再送法務部調查局鑑定，核無必要。至其餘兩造所提攻擊、防禦方
    法經本院逐一審酌，均與前開論斷結果無礙，爰不再一一論述，並此敘明。
九、據上論結，本件上訴為無理由，依民事訴訟法第四百四十九條、第七十八條，判
    決如主文。
中      華      民      國    九十      年      九      月    十四      日
                              民事第十六庭
                                  審判長法  官  阮  富  枝
                                        法  官  周  美  月
                                        法  官  闕  銘  富
右正本係照原本作成。
上訴人如不服本判決，應於收受送達後二十日內向本院提出上訴書狀，其未表明上訴理由者
，應於提出上訴後二十日內向本院補提理由書狀（均須按他造當事人之人數附繕本）
上訴時應提出委任律師或具有律師資格之人之委任狀；委任有律師資格者，另應附具
律師及格證書及釋明委任人與受任人有民事訴訟法第四百六十六條之一第一項但書或
第二項（詳附註）所定關係之釋明文書影本。
中      華      民      國    九十      年      九      月    十九      日
                                        書記官  陶  美  玲
附註：
民事訴訟法第四百六十六條之一（第一項、第二項）：
對於第二審判決上訴，上訴人應委任律師為訴訟代理人。但上訴人或其法定代理人具
有律師資格者，不在此限。
上訴人之配偶、三親等內之血親、二親等內之姻親，或上訴人為法人、中央或地方機
關時，其所屬專任人員具有律師資格並經法院認為適當者，亦得為第三審訴訟代理人
。


司法院資訊處製作；財團法人民間司法改革基金會備份。
